【裁判字號】    98,破抗,3
【裁判日期】    980224
【裁判案由】    宣告破產
【裁判全文】
臺灣高等法院臺南分院民事裁定    98年度破抗字第3號
抗  告  人  誠鴻投資股份有限公司
法定代理人  甲○○
代  理  人  黃  忠  律師
上列抗告人聲請宣告破產事件，對於中華民國98年1月13日臺灣
臺南地方法院96年度破字第105號裁定，提起抗告，本院裁定如
下：
    主  文
抗告駁回。
抗告訴訟費用由抗告人負擔。
    理  由
一、本件抗告人於原審聲請意旨略以：抗告人因投資不善，負債
    累累，已無法清償債務。又不諳稅法，尚滯欠國稅局營業稅
    及營業所得稅及罰鍰，亦無力繳納。惟恐愈陷愈深，大部分
    之債權人無法公平受償，為此依破產法之規定，檢附財產狀
    況說明書、債權人清冊等文件，請求法院宣告破產。再抗告
    人現今負債共約如附表債權人清冊所示，並財產僅有現金新
    台幣（下同）80萬元，債務已超過聲請人之總財產甚多，實
    有必要依破產法之相關規定宣告破產，以保護債務人及債權
    人雙方之利益，爰依破產法第58條第1項之規定，提起本件
    聲請等語。
二、抗告意旨略以：
（一）債務人不能清償債務者得宣告破產，又破產得因債權人債
      務人之聲請宣告之，此為破產法第57、58條所明定。故宣
      告破產須以債務人不能清償所負債務為法定唯一條件，亦
      為原裁定所認同，而本件債務人之財產亦即破產財團有80
      萬元，而申報之債權有財政部台灣省南區國稅局台南縣分
      局7,830,671元、台北市稅捐稽徵處內湖分處29,603元、
      國泰世華銀行76,000,000元、張洪素鳳及洪作字均為410,
      000元，債務人顯已不能清償債務，自屬符合破產法第57
      條之規定，原裁定顯不適用法規自屬違法。
（二）按法院對於破產之聲請，在裁定前得依職權為必要之調查
      ，並傳訊債務人、債權人及其他關係人，破產法第63條第
      2項定有明文。又非訟事件法第16條規定：「法院應依職
      權調查事實及必要證據。」本件原法院僅於民國（下同）
      97年10月2日開庭審理時諭命抗告人10日內補資料，抗告
      人即具狀陳明補正，並且聲明80萬元暫由抗告人公司負責
      人甲○○保管中，如鈞院認為確有必要，可依破產法第72
      條規定命抗告人提交法院為保全處分，原裁定顯未盡調查
      之能事，即謂抗告人稱尚有現金80萬元之資產，尚難採信
      。其認定顯與事實不符，自屬非法。
（三）又破產法第148條規定:「破產宣告後，如破產財團之財產
      不敷清償財團費用及財團債務時，法院因破產管理人之聲
      請，應以裁定宣告破產終止。」本件既尚未經原審法院裁
      定宣告破產成立，亦未依法選任破產管理人，自無破產法
      第148條之適用。且破產管理人及監察人之費用，是屬法
      官自由裁量權，法並無明文規定，至於財政部所定之標準
      只是最高之限制，並沒有低標準或最低標準之限制。且查
      本件除破產管理人之費用外，似無其他財團費用之可能，
      縱屬破產管理人之費用，僅以現金80萬元依破產法規定進
      行公平分配，簡易工作費用應屬微乎其微，剩餘部分之破
      產財團之財產，應無不足清償破產財團費用及財團債務之
      情事，是以本件顯無破產法第97條規定疑慮之可能。因此
      ，本件剩餘財產縱使扣除破產管理人之報酬後，應尚有現
      金可組成破產財團，並依法進行分配，原裁定認事用法似
      有違誤，且有違司法院25年院字第1505號解釋。爰提起本
      件抗告，求予廢棄，更為爰適之裁定。
三、按「破產，對債務人不能清償債務者宣告之。」「破產宣告
    時屬於破產人之一切財產，及將來行使之財產請求權；破產
    宣告後，破產終結前，破產人所取得之財產，為破產財團。
    」「財團費用及財團債務，應先於破產債權，隨時由破產財
    團清償之。」「在破產宣告前，對於債務人之財產有質權、
    抵押權或留置權者，就其財產有別除權。有別除權之債權人
    ，不依破產程序而行使其權利。」破產法第57條、第82條第
    1項、第97條及第108條分別定有明文。是依上開法條意旨以
    觀，法院就破產之聲請，以職權為必要調查，如債務人確係
    無財產，或其財產已不足支付財團費用，則破產財團即不能
    構成，或破產財團雖勉強可組成，然其破產財團之財產尚不
    敷清償破產財團之費用及財團之債務，縱令宣告債務人破產
    ，因其他破產債權人已無法藉由破產程序而受到任何清償之
    機會，而無從依破產程序清理其債務時，即無宣告破產之實
    益，參照同法第148條之旨趣，自應依同法第63條，以裁定
    駁回其聲請，司法院著有院字第1505號解釋可資參照。從而
    ，構成破產財團之債務人財產，明顯不足清償同法第95條、
    第96條所列破產財團費用及財團債務時，依同法第148條規
    定，法院於宣告破產後，隨即須同時宣告破產程序終止，此
    無異徒增破產程序及費用之浪費，且無益於債務人及其他債
    權人。參照上開司法院解釋及相關說明，於此情狀，聲請宣
    告破產已無實益，應適用同法第63條第1項規定以裁定駁回
    破產宣告之聲請。再債務人之財產價值，是否足堪清償其債
    務，不僅以不動產之有無及其價值為認定之依據，債務人是
    否尚有其他財產或信用、能力，自應併予調查審認。
四、經查：
（一）依抗告人於96年12月21日所提債權人清冊，經原審法院函
      查債權人結果，其積欠至97年6月13日止財政部臺灣省
      南區國稅局臺南分局營業稅、營利事業所得稅等已確定部
      分合計8,471,033元（見原審卷第45頁）台北市稅捐稽
      徵處內湖分處至97年6月16日止房屋稅、地價稅合計636,6
      72元（見原審卷第59頁）國泰世華商業銀行股份有限公
      司（下稱國泰世華銀行）本金1,728,459元，及95年3月16
      日起至清償日止之利息及違約金。（見原審卷第53頁）
      張洪素鳳、洪作字各41萬元（見原審卷第48頁），以上總
      計破產債權為11,656,164元，應堪認定。
（二）另抗告人原所有台北市○○區○○路221巷33號5樓房地，
      業經債權人國泰世華銀行聲請拍賣後，尚不足清償上開本
      金1,728,459元，並經臺灣士林地方法院於95年9月22日以
      士院鎮94執秋4980字第0950321011號發給債權憑證結案，
      而抗告人之財產亦經原審調閱97年之稅務電子閘門財產所
      得調件明細表，僅有洪氏英科技股份有限公司之投資股份
      而已，亦因洪氏英科技股份有限公司經聲請宣告破產，該
      股份已無價值，亦經抗告人陳述在卷（見原審卷第33、67
      、68頁）。抗告人雖稱尚有財產現金80萬元，為其公司負
      責人保管中，惟破產程序性質上為非訟事件，法院就破產
      之聲請，僅得為形式審查，而抗告人迄今並未提出抗告人
      名下仍有現金80萬元之任何證明以實其說，是以，抗告人
      聲稱其尚有現金資產80萬元可供組成破產財團一情，已難
      採信。
（三）再按營業稅稅款、滯報金、怠報金、滯納金及利息等稅捐
      之徵收，優先於普通債權；在破產程序中先於他普通債權
      而受清償，此觀稅捐稽徵法第6條第1項、第49條、加值型
      及非加值型營業稅法第57條及破產法第112條之規定自明
      。稅捐債權依法應較普通債權優先受償，債務人之資產如
      已不足清償所欠應優先清償之稅捐，自無聲請破產之必要
      。否則，債務人之資產已不足清償上開稅捐，其他債權人
      更無受償之可能，倘予宣告破產，反而須優先支付破產財
      團之管理、分配所生之費用及破產管理人之報酬等財團費
      用，將使破產財團之財產更形減少，徒使優先債權人即稅
      捐機關之債權減少分配，而其他債權人亦無因此受分配之
      可能，與破產制度之本旨不合。而查本件抗告人積欠財政
      部臺灣省南區國稅局臺南分局營業稅、營利事業所得稅等
      已確定部分合計8,471,033元、台北市稅捐稽徵處內湖分
      處至97年6月16日止房屋稅、地價稅合計636,672元，縱抗
      告人所稱尚有現金資產80萬元乙情為真，惟該80萬元顯不
      足以清償所欠應優先清償之上開鉅額稅捐，遑論清償其他
      債權人之債權。
（四）再者，按破產管理人之報酬為財團費用，由法院定之；且
      應先於破產債權，隨時由破產財團清償之，破產法第95條
      第1項第3款、第84條分別定有明文。法院為此核定，應斟
      酌破產事件之繁簡、破產事件價額、當事人所受利益程度
      、破產管理人處理破產財團之財產難易、就該事件所費時
      間、同業標準、破產管理人之地位及分配財團之多寡等一
      切情況而為裁定。縱認抗告人所陳破產管理人之報酬非一
      定於財產總額之9%，應就各個破產工作處理之難易而定為
      有理由，惟本院審酌抗告人之年紀、職業、收入、財產狀
      況，與債務總額互核，抗告人所積欠債務遠逾其財產總值
      ，是若以聲請人現有財產清償上開債務後原即無任何剩餘
      ，倘宣告聲請人破產，尚須依破產法第97條規定優先清償
      第95條所定破產財團之管理費、變價及分配所生之費用、
      因破產債權人共同利益所需審判上之費用、破產管理人之
      報酬、破產人及其家屬之必要生活費及喪葬費等財團費用
      及第96條所定之財團債務，如此將致聲請人財產更形減少
      ，且上開各該債權人亦不可能因此而受有任何分配，參酌
      上開司法院解釋、破產法第148條立法意旨及上開說明，
      實難認本件有宣告破產之實益及進行破產程序之必要。從
      而，原法院審酌抗告人之資產負債等情，認破產財團顯難
      成立，並無對抗告人宣告破產之實益及進行破產程序之必
      要，而駁回抗告人宣告破產之聲請，核無不合。抗告意旨
      指摘原裁定不當，求予廢棄，為無理由，應予駁回。
五、據上論結，本件抗告為無理由，依破產法第5條、民事訴訟
    法第495條之1第1項、第449條第1項、第95條、第78條，爰
    裁定如主文。
中    華    民    國    98    年    2    月     24    日
                  民事第四庭    審判長法  官  王惠一
                                      法  官  林永茂
                                      法  官  王浦傑
上為正本係照原本作成。
如不服本裁定，僅得於收受本裁定正本送達後10日內以適用法規
顯有錯誤為理由，向本院提出再抗告狀（須附繕本）依法應繳納
抗告費新台幣1千元，並委任律師為訴訟代理人始可再抗告。
中    華    民    國    98    年    2    月     24    日
                                      書記官  廖英琇
【附記】
民事訴訟法第495條之1第2項準用同法第466條之1第1、2項規定
：
(1)對於第二審判決上訴，上訴人應委任律師為訴訟代理人。但上
  訴人或其法定代理人具有律師資格者，不在此限。
(2)上訴人之配偶、三親等內之血親、二親等內之姻親，或上訴人
  為法人、中央或地方機關時，其所屬專任人員具有律師資格並
  經法院認為適當者，亦得為第三審訴訟代理人。
民事訴訟法第466條之2：
  上訴人無資力委任訴訟代理人者，得依訴訟救助之規定，聲請
  第三審法院為之選任律師為其訴訟代理人。


司法院資訊處製作；財團法人民間司法改革基金會備份。
